臺灣板橋地方法院民事判決　　　　　　 96年度重訴字第450號
原　　　告　因司銳遊戲總局股份有限公司
　　　　　　　　　　　　樓
法定代理人　甲○○
訴訟代理人　吳發隆律師
被　　　告　丙○○
　　　　　　　　　　　　四樓
　　　　　　誠奇數位股份有限公司
　　　　　　　　　　　　4
法定代理人　乙○○
上列當事人間請求確認債權不存在事件，經本院於民國96年12月
27日言詞辯論終結，判決如下：
    主  文
確認被告丙○○於民國九十四年二月一日對於誠奇數位股份有限
公司新台幣陸佰貳拾萬元之消費借貸債權不存在。
訴訟費用由被告負擔。
    事實及理由
一、本件被告誠奇數位股份有限公司（原名智郁電子股份有限公
    司，嗣於96年6 月11日更名為誠奇數位股份有限公司，下稱
    誠奇公司）未於言詞辯論期日到場，核無民事訴訟法第386
    條各款所列情形，爰依原告聲請，由其一造辯論而為判決。
二、本件原告起訴主張：
  (一)緣原告與被告誠奇公司間給付票款強制執行事件，前蒙　鈞
    院以95年3 月1 日板院輔94執宿字第40310 號函附送分配表
    1 份，並諭知於95年3 月22日實行分配，經原告就系爭分配
    表聲明異議後，　鈞院復再以95年3 月30日板院輔94執宿字
    第40310 號函附送重新作成之分配表1 份，惟新作成之分配
    表中仍將被告丙○○對於被告誠奇公司之620 萬元借款列入
    分配，顯已造成原告受有重大財產損害，且該損害得以確認
    訴訟除去，爰起訴請求確認被告丙○○對於被告誠奇公司62
    0 萬元之借款債權不存在。
  (二)被告丙○○於上開民事強制執行事件係以台北縣土城市調解
    委員會94年民調字第0348號調解書為執行名義，被告丙○○
    於調解時陳稱被告誠奇公司於94年2 月1 日向伊借款620 萬
    元，因到期未還，致發生糾紛故聲請調解。惟被告丙○○於
    民事執行處所提出之債權證據為發票日93年2 月1 日，到期
    日為94年2 月1 日，面額620 萬元之本票，故被告丙○○不
    可能於94年2 月1 日借款620 萬元予被告誠奇公司，且被告
    丙○○亦未舉證證明其有交付620 萬元予被告誠奇公司，則
    被告丙○○與誠奇公司於94年10月24日所成立內容為被告誠
    奇公司同意於94年10月28日給付被告丙○○620 萬元，顯係
    虛偽不實，意在減少原告所得受之分配款。
  (三)為此，請求確認被告丙○○於94年2 月1 日對於被告誠奇公
    司620萬元之借款債權不存在。
三、被告丙○○則抗辯：
  (一)緣被告丙○○與誠奇公司間之債權債務關係，乃始於91年12
    月22日訴外人陳信雄（即被告丙○○之子）與乙○○（即被
    告誠奇公司之負責人）簽訂之協議書，協議書內容明定陳信
    雄必須將公司所有權全數轉讓，而乙○○必須以誠奇公司作
    為連帶債務人，開立誠奇公司之票據予訴外人陳信雄指定之
    受款人，而當時陳信雄指定受款人為其父即丙○○。
  (二)嗣訴外人陳信雄依據協議書條款，已於91年12月22日將公司
    經營權全數讓予，乙○○並於92年2 月完成公司更名及擔任
    董事長之職劮，當時雙方依協議書條款，約定該筆之欠款轉
    為借款，於93年1 月陳信雄名下之股權全數轉移登記完成，
    為求保全，則要求乙○○於93年2 月再開立620 萬元誠奇公
    司之本票予丙○○作為履行協議書條款之擔保，並約定本票
    於94年2月到期日前陸續償還款項。
  (三)然乙○○遲至94年2 月並未給付任何款項予被告丙○○，經
    被告丙○○多次催討，均無所獲，被告丙○○便於94年10月
    間向台北縣土城調解委員會申請調解，然乙○○並未依據調
    解結果之允諾清償該筆借款，被告丙○○為保全該筆借款債
    權，於94年11月向　鈞院聲請強制執行，被告丙○○之債權
　　確實存在，
  (四)被告丙○○於調解時曾向調解委員提出供款日並非94年2 月
    1 日，應為93年2 月1 日，因調解委員告知調解書上之借款
    日乃係指債權確定日，即本票到期日，才會同意於調解書中
    記載借款日為94年2 月1 日，並非被告記憶不清系爭本票簽
    發日期。
  (五)本件被告誠奇公司與被告丙○○間之債權債務關係，乃始於
    91年12月22日訴外人陳信雄即被告丙○○之子與乙○○簽定
    之協議書，協議書內容明定陳信雄必須將公司所有權全數讓
    予乙○○，乙○○必須以誠奇公司作為連帶債務人，開立誠
    奇公司之票據予陳信雄指定之受款人，而當時陳信雄指定受
    款人為其父即被告丙○○。而陳信雄於91年底交付乙○○「
    股權轉讓證明」（包含記名股票及股東同意書），當時陳信
    雄已完成交付公司經營權讓與之責任，因此乙○○須依據協
    議書內陳信雄之要求給付620萬元。
  (六)為此，請求駁回原告之訴。
四、兩造不爭執之事實：
  (一)被告誠奇公司於96年2 月1 日並未向被告丙○○借款620 萬
    元，被告丙○○亦未交付借款620萬元予被告誠奇公司。
  (二)被告丙○○於94年10月24日以被告誠奇公司向其借款620 萬
    元為由，向台北縣土城市調解委員會申請調解，並於當日成
    立調解，被告誠奇公司同意於94年10月28日給付被告丙○○
    620 萬元。
五、本件爭點與本院判斷：
  (一)原告主張被告誠奇公司於94年2 月1 日並未向被告丙○○借
    款620 萬元之事實，核與被告丙○○於本院96年11月29日審
    理時之陳述相符，自堪信為真實。而誠奇公司既未於94年2
    月1 日向被告丙○○借款620 萬元，被告丙○○亦未給付62
    0 萬元之借款予誠奇公司，則被告誠奇公司與丙○○間並無
    借款關係存在，因此，被告誠奇公司與丙○○於94年10月24
    日於台北縣土城市調解委員會就不存在之借款關係所成立之
    調解，顯係通謀而為之虛偽意思表示，該調解核屬無效。
  (二)被告丙○○雖抗辯：94年2 月1 日對於被告誠奇之借款債權
    係因其子陳信雄將商領實業有限公司、麗捷企業股份有限公
    司之股份轉讓予乙○○，其子陳信雄並指定伊為受款人，故
    乙○○乃於93年2 月1 日簽發誠奇公司為發票人，到期日為
    94年2 月1 日，面額620 萬元之本票予伊，作為擔保，嗣該
    本票不獲兌現，乃於94年10月24日與被告誠奇公司達成調解
    云云，並提出協議書與本票各1 件為證。惟查被告丙○○僅
    提出陳信雄將麗捷企業股份有限公司（嗣後更名為智郁電子
    股份有限公司）之股份過戶予乙○○之公司變更登記表1 份
    為證，並未提出將商領實業有限公司之股份移轉予陳信雄之
    證明文件，尚難認陳信雄已履行協議書約定之義務，而對於
    被告誠奇公司取得買賣價款請求權。
  (三)再者，訴外人乙○○於未履行給付買賣股份價款義務，且訴
    外人陳信雄請求將已過戶之股份返還之場合，因公司資產為
    債權人之擔保，公司債權人仍可就公司資產優先於股東而受
    清償，則陳信雄就公司資產優先於債權人受償之權利。又上
    開協議書之買方既為乙○○，而非誠奇公司，因公司與法定
    代理人係分屬不同之人格，則應給付買賣股份價款之債務人
    應僅為乙○○，誠奇公司並非債務人，誠奇公司對於乙○○
    之個人債務無庸負連帶清償之義務，乙○○亦無以誠奇公司
    之資產就其個人之債務負連帶債任之權限。苟乙○○以誠奇
    公司之資產清償其個人債務，即係挪用公司資產清償個人債
    務，係屬淘空誠奇公司資產之違反公序良俗行為，而陳信雄
    為誠奇公司之前股東，對於乙○○簽發誠奇公司之票據清償
    乙○○給付買賣股款價金之債務，係屬以公司資產清償乙○
    ○個人債務之不法行為，亦難諉為不知。則乙○○於93年2
    月1 日簽發誠奇公司之票據用以清償其個人應給付買賣股款
    之債務，顯係違反公序良俗而無效。又被告丙○○於本院96
    年12月27日審理時陳稱其取得系爭本票時已知悉訴外人乙○
    ○係為清償其個人之債務而簽發系爭本票，則被告丙○○取
    得系爭本票係屬惡意，並不遮斷人的抗辯事由，誠奇公司自
    得以系爭本票係違反公序良俗而無效之原因關係對抗被告丙
    ○○。惟誠奇公司於於94年10月24日與被告調解時，竟就無
    效之本票債務同意給付被告620 萬元，亦可證被告誠奇公司
    與丙○○於94年10月24日達成之調解係屬通謀虛偽之意思表
    示而無效。
  (四)按「公司法第16條第1 項規定公司除依其他法律或公司章程
    規定以保證為業務者外，不得為任何保證人，旨在穩定公司
    財務，用杜公司負責人以公司名義為他人作保而生流弊，倘
    公司以債務承擔方式代他人清償債務，就公司財務之影響而
    言，與為他人保證人之情形無殊。保證既為法之所禁，依舉
    輕以明重之法理，責任較重之債務承擔，仍應在上開規定禁
    止之列」，最高法院92年台上字第914 號判決著有明文。查
    原告丙○○據其所陳述係受讓其子陳信雄對於乙○○之買賣
    股份價金債權，而訴外人乙○○竟竟將其個人債務以簽發公
    司本票之方式由誠奇公司負連帶責任，就誠奇公司財務之影
    響，與為他人保證人之情形無異，依公司法第16條第2 項之
    規定，應由誠奇公司負責人乙○○自負清償債務之責任。則
    被告誠奇公司簽發系爭本票與就乙○○之個人債務與乙○○
    負連帶責任，即屬公司法第16條第1 項所禁止，且被告丙○
    ○於本院96年12月27日審理時陳稱其取得系爭本票時已知悉
    訴外人乙○○係為清償其個人之債務而簽發系爭本票，自難
    認被告丙○○係善意取得系爭本票而可阻斷本票原因關係之
    抗辯。
  (五)綜上所述，無論訴外人陳信雄與乙○○間之股份買賣交易是
    否係屬真實，因乙○○無權以誠奇公司資產清償其個人之債
    務，且陳信雄為誠奇公司之前東股，對乙○○以誠奇公司資
    產清償個人買賣股份債務，係屬淘空公司資產之違反公序良
    俗行為，亦難諉為不知，又被告丙○○於本院審理時亦自認
    於取得系爭本票時已原因關係，則系爭本票之簽發因違反公
    序良俗與公司法第16條之規定而無效，被告丙○○對於誠奇
    公司既無本票債權，亦或借款債權存在，至為明確。
六、從而，原告提起本件訴訟請求確認被告丙○○於94年2 月1
    日對於誠奇公司之借款債權不存在，為有理由，應予准許。
七、結論：原告之訴為有理由，依民事訴訟法第385 條第1 項前
    段、第78條、第85條第1 項，判決如主文。
中　　華　　民　　國　　96　　年　　12　　月　　27　　日
                  民事第三庭    法　官　何君豪
以上正本係照原本作成
如對本判決上訴，須於判決送達後20日內向本院提出上訴狀
中　　華　　民　　國　　96　　年　　12　　月　　27　　日
                                書記官　蕭興南
